【裁判字號】    99,上易,153
【裁判日期】    990408
【裁判案由】    詐欺
【裁判全文】
臺灣高等法院刑事判決                 99年度上易字第153號
上  訴  人
即  被  告  乙○○
上列上訴人即被告因詐欺案件，不服臺灣桃園地方法院98年度易
字第1042號，中華民國98年12月16日第一審判決（起訴案號：臺
灣桃園地方法院檢察署98年度偵字第9754號、移送併案審理案號
：臺灣桃園地方法院檢察署98年度偵字第12085號），提起上訴
，本院判決如下：
    主  文
原判決撤銷。
乙○○無罪。
    理  由
一、公訴意旨略以：被告乙○○可預見提供金融機構帳戶供他人
    使用，可能供詐欺者掩飾或隱匿渠等犯罪所得財物，竟不違
    背其本意，基於幫助詐欺之犯意，於民國98年（起訴書誤為
    97年）2月16日下午2時許，在桃園縣桃園市○○路1119號住
    處前，將其前於中國信託商業銀行桃園分行（下稱中國信託
    銀行），帳號為000000000000號帳戶之金融卡及密碼，交付
    予某不詳姓名年籍之成年男子作為犯罪工具。嗣由該姓名年
    籍不詳之人及所屬之詐欺集團成員，基於意圖為自己不法所
    有之犯意聯絡，於同日晚8時許，冒充電視購物公司客服人
    員，以電話向被害人丙○○詐稱：其先前電視購物付款方式
    誤設為分期付款，必須依照指示操作提款機解除分期付款，
    致使丙○○陷於錯誤，於同日晚9時許，先後6次匯款新臺幣
    （下同）3萬元、2萬9000元、2萬9000元、2萬1800元、1200
    元、5000元，至被告上開中國信託銀行帳戶內，因認被告涉
    犯刑法第339條第1項之幫助詐欺取財罪嫌等語。
二、按犯罪事實應依證據認定之，無證據不得認定犯罪事實。不
    能證明被告犯罪者，應諭知無罪之判決。刑事訴訟法第 154
    條第2項、第301 條第1項，分別定有明文。又事實之認定，
    應憑證據，如未能發現相當證據，或證據不足以證明，自不
    能以推測或擬制之方法，以為裁判基礎。而認定犯罪事實所
    憑之證據，雖不以直接證據為限，間接證據亦包括在內，然
    而無論直接證據或間接證據，其為訴訟上之證明，須於通常
    一般之人均不致有所懷疑，而得確信其為真實之程度者，始
    得據為有罪之認定，倘其證明尚未達到此一程度，而有合理
    之懷疑存在而無從使事實審法院得有罪之確信時，即應由法
    院為諭知被告無罪之判決（最高法院40年臺上字第86號、76
    年臺上字第4986號判例意旨參照）。
三、公訴意旨認為被告涉犯幫助詐欺取財罪，係以證人即被害人
    丙○○之陳述、被告上開中國信託銀行帳戶開戶申請資料、
    存款往來明細及被害人匯款明細資料為其主要論據。
四、訊據被告固坦承有將上開中國信託銀行帳戶之金融卡及密碼
    交付予真實姓名年籍不詳之成年男子，惟堅決否認有何幫助
    詐欺犯行，辯稱：其係看報紙求職欄廣告，應徵收款員兼司
    機工作，對方告知需提供銀行帳戶作收款使用，公司再拿提
    款卡及密碼將錢領出來，其為了要錄取，就依該公司要求提
    供等語。經查：
(一)上開中國信託銀行帳戶係被告申辦，業據被告供承在卷，而
    被害人丙○○因遭詐騙而匯款至被告申辦之上開帳戶等情，
    亦據被害人於警詢時指述綦詳，並有中國信託商業銀行股份
    有限公司98年5月11日中信銀字第09822271206154號函暨所
    附上開中國信託銀行帳戶開戶資料及存款往來明細帳戶明細
    、高雄市政府警察局三民第一分局受理各類案件紀錄表、高
    雄市政府警察局三民第一分局受理詐騙帳戶通報警示簡便格
    式表、高雄市政府警察局三民第一分局受理刑事案件報案三
    聯單、內政部警政署反詐騙案件紀錄表等件附卷可稽（見臺
    灣桃園地方法院檢察署98年偵字第9754號偵查卷第8-14頁、
    臺灣板橋地方法院檢察署偵查卷第8-21頁），是被害人指述
    遭人詐騙而匯款至上開中國信託銀行帳戶之事實，應堪認定
    。
(二)被告辯稱：其係看報紙求職欄廣告，應徵收款員兼司機工作
    ，對方告知需提供銀行帳戶作收款使用，公司再拿提款卡及
    密碼將錢領出來，其為了要錄取，就依該公司要求提供等語
    ，並提出98年2月16日自由時報求職欄影本1紙為證（見臺灣
    桃園地方法院檢察署98年度偵字第12085號偵查卷第12頁）
    。而被告於98年2月19日警詢時即供稱：其因應徵公司收帳
    員工作，於98年2月16日下午2時許，在其住家一樓大廳，交
    付其駕照影本、身分證影本及提款卡等語（見臺灣板橋地方
    法院檢察署偵查卷第3頁）；於原審行準備程序時並供稱：
    其在交帳戶給對方時，有請大樓的保全人員幫其影印身分證
    、駕照等語（見原審審易字卷第43頁），核與證人即被告住
    處之保全蕭鳳秋於原審審理時證稱：於98年2月16日下午有
    幫被告拷貝身分證及其他相關證件等語相符，並有證人蕭鳳
    秋提出之航空VISA大廈住戶影印、傳真登記簿影本1紙附卷
    可參（見原審易字卷第18、23頁）。是被告辯稱有將身分證
    、駕照影本連同提款卡、密碼交付他人一節，並非無據。雖
    然證人蕭鳳秋於原審亦證稱：其不知道被告為何要影印身分
    證或其他證件，亦不清楚被告是否有將她所影印的身分證或
    其他證件交付給何人等語，致無從直接認定被告係因應徵工
    作而將身分證、駕照影本連同提款卡、密碼一併交付他人，
    然被告如果確係基於幫助詐欺之故意而提供提款卡、密碼予
    詐欺集團成員，殊無一併提供身分證、駕照影本之理；參以
    被告自警詢時起至本院審判時止，均謂其係應徵運彩公司之
    收款員，並於其住處將其證件、提款卡及密碼交給運彩公司
    之外務，並無供述不一之情，是依上情被告辯稱其因應徵工
    作而提供提款卡、密碼予對方，亦非無據。
(三)公訴意旨雖認：金融提款卡事關存個人財產權益之保障，倘
    有不明之金錢來源，甚而與個人之法律上之責任密切相關，
    其專有性甚高，除非本人、與本人具有信賴關係或其他特殊
    原因，難認有何流通使用之可能，一般人均有妥為保管防阻
    他人任意使用之認識；縱使特殊情況偶有交付他人使用之需
    ，亦必然深入瞭解用途及合理性後，再行提供以使用，方符
    常情；且該等專有物品如落入不明人士手中，而未加以闡明
    正常用途，極易被利用為與財產有關之犯罪工具，此為吾人
    依一般生活認知所易於體察之常識。惟被告為成年人，並非
    無社會經驗之人，一般應徵工作，縱須提供銀行帳戶供公司
    薪資匯款，亦僅需存摺封面影本，實無須提供金融卡及密碼
    等物，是被告所辯，已與常情有悖。又犯罪集團倘未能確認
    上開銀行帳戶可自由提領、轉帳，豈會冒著隨時遭人掛失或
    報警列為警示戶之風險，貿然將所詐騙或恐嚇等不法所得匯
    入該銀行帳戶？是被告就提供帳戶與不認識之人使用，該帳
    戶將為他人作為不法犯罪之工具，而有幫助他人犯罪之可能
    ，自難諉為不知，亦非全然無可預見等語。被告是否確因應
    徵工作而交付提款卡、密碼，雖無積極之證據可供證明，然
    以現今經濟不景氣，求職就業殊屬不易，且被告為單親家庭
    ，獨力扶養小孩，因負債甚多，急需一份收入較高之工作，
    是以貿然提供其中國信託銀行帳戶，卻不幸為詐欺集團所利
    用，或有可能。況且被害人亦係遭詐欺集團所誘騙，益見詐
    騙集團之手法日益翻新，一般民眾亦僅能於事後經電視新聞
    及報章雜誌等大眾傳播媒體多所報導及政府機關及金融機構
    亦極力宣導下，始能注意防範，據此被告辯稱其係因急迫之
    求職心態而單純遭詐欺集團所利用，尚非無據。
五、綜上所述，公訴意旨所指事證，尚不足以使本院形成被告犯
    罪之確切心證。此外，被告既堅詞否認有提供其所有上開帳
    戶予他人使用之事實，且卷內並無其他積極證據，足資證明
    被告將其所有之上開帳戶資料販售予他人之情，是本件既查
    無何積極證據足資證明被告有提供其所有之上開帳戶予他人
    ，而為本件幫助詐欺之犯行，被告犯罪尚屬不能證明，原審
    未詳加調查，細心勾稽，遽認被告有提供其所有上開帳戶資
    料予詐騙集團詐取被害人丙○○財物之用，而為被告有罪之
    認定，並予以論罪科刑，尚有未洽，被告執以上訴，非無理
    由，則原判決既有可議，自應由本院予以撤銷，改判被告無
    罪。
六、臺灣桃園地方法院檢察署檢察官以98年度偵字第12085號移
    送原審併案審理部分（即被害人甲○○遭詐騙部分），因本
    件就被告為無罪之諭知，是上開併案部分與本件即無想像競
    合犯之裁判上一罪關係，本件起訴效力不及於該移送併案審
    理部分，且該併案審理部分亦未據起訴，本院自不得併予審
    究，應退回原檢察官另行依法處理。
據上論斷，應依刑事訴訟法第369條第1項前段、第364條、第301
條第1項，判決如主文。
本案經檢察官壽勤偉到庭執行職務。
中    華    民    國    99    年     4     月    8    日
                    刑事第五庭審判長 法  官  高明哲
                                     法  官  高玉舜
                                     法  官  劉秉鑫
以上正本證明與原本無異。
不得上訴。
                                     書記官  蔡宜蓁
中    華    民    國    99    年    4     月    13    日

司法院資訊處製作；財團法人民間司法改革基金會備份。
